【裁判字號】    96,訴,3177
【裁判日期】    970523
【裁判案由】    損害賠償
【裁判全文】
臺灣臺中地方法院民事判決              96年度訴字第3177號
原      告  乙○○
被      告  丙○○
上列當事人間請求損害賠償事件，經本院於民國97年4月29日言
詞辯論終結，判決如下：
    主      文
被告應給付原告新臺幣壹拾伍萬元，及自民國九十六年十月十三
日起至清償日止按週年利率百分之五計算之利息。
被告應將如附件一所示道歉書（除「將乙○○小姐所擺設之旗幟
10支推倒後，並」等用語外）刊登於生活藝境大樓管理室、電梯
間內之所有公佈欄，時間為壹個月。
原告其餘之訴駁回。
訴訟費用由被告負擔百分之三，餘由原告負擔。
本判決第一項原告勝訴部分，於原告以新臺幣伍萬元為被告供擔
保後，得假執行。
原告其餘假執行之聲請駁回。
    事實及理由
一、原告主張：被告於民國96年4月13日19時許，因停車糾紛，
    對被告心生不滿，憤而在台中市○○區○○路四段219號原
    告所開設之「史丹佛托兒所」前，將原告所擺設之旗幟、旗
    杆推倒後，復基於公然侮辱之犯意，於前揭公眾得出入之場
    所，大聲對乙○○辱罵：「混帳東西，你們幼稚園太過份了
    」、「你他媽的解釋一下」、「霸佔公共用地、前科累累」
    等語，藉此污辱原告，故依據侵權行為之法律關係，請求被
    告賠償名譽之損失（精神賠償金500萬元，並回復名譽損失
    ），另被告公開辱罵原告後之三個月內，也就是96年4月13
    日至同年月7月12日為止，共有10位學童，因此離去，雖原
    告提供註冊費6折及月費7折之優惠，仍無法挽留學童下來就
    讀，而這些學童及家長都是當天有目睹被告辱罵原告或當時
    也遭被告辱罵之人，故請求財產損失326,000元等語，並聲
    明：(一)被告應給付原告5,326,000元，及自起訴狀繕本送達
    被告翌日起至清償日止，按年息百分之5計算之利息。(二)被
    告應將附件一所示之道歉啟事，刊登於自由時報、蘋果日報
    頭版、以2號字體刊登報頭下，並張貼本判決書及道歉書於
    生活藝境大樓管理室、電梯間內之所有公佈欄，時間一個月
    ，(三)願供擔保請准宣告假執行。
二、被告抗辯：其雖有辱罵，但對象並非原告，而「霸佔公共用
    地、前科累累」等語，係屬可受公評之事實，且原告僅以學
    童收費袋作為證據，不足以證明該等學童係因本件事故而離
    校轉學，而其請求刊登道歉啟事中所列「將乙○○所擺設之
    旗幟10支推倒後」等語，該部分業經不起訴處分，難道原告
    欲否定檢察官處分之效力？其請求回復原狀金額亦屬過高等
    語。並聲明：原告之訴及假執行之聲請均駁回。
三、得心證之理由：
  (一)查原告主張：被告於96年4月13日19時許，因停車糾紛，對
    被告心生不滿，憤而在台中市○○區○○路四段219號原告
    所開設之「史丹佛托兒所」前，將原告所擺設之旗幟、旗杆
    推倒後，復基於公然侮辱之犯意，於前接公眾得出入之場所
    ，大聲對乙○○辱罵：「混帳東西，你們幼稚園太過份了」
    、「你他媽的解釋一下」、「霸佔公共用地、前科累累」等
    語，藉此污辱原告等事實，提出錄影光碟及譯文為證，被告
    於偵查則陳稱：「我當時皆沒有罵她王八蛋也沒有毀損旗幟
    ，我當時祇是在大眾下告訴乙○○妳霸佔公共騎樓地像土匪
    一樣等語，及於96年12月12日之民事答辯狀內，自承有稱「
    霸佔公共用地、前科累累」等情，足見被告應有以大罵上開
    言語。然被告抗辯其辱罵對象並非原告等語，經查，證人甲
    ○○到庭證稱：「之前被告與女性家長在吵的時候，離我太
    遠我沒有聽到。從頭到尾我沒有聽到被告辱罵原告的話」，
    然卻稱：「當時我有在場，有一位女性家長要進入管理室當
    時原告也有在旁邊，被告對著女性家長說你不是我們社區的
    人員，不能進入管理室，當時場面很混亂，學生家長及原告
    與被告是從我們左側20幾公尺的人行道一路吵過來，三人都
    有互相對吵到，也就是說被告有對女性家長及原告對吵。被
    告與家長、原告吵的內容我記不起來。」、「他們都是為了
    公設的事情在吵，至於實際講什麼話，我沒有聽清楚，....
    ，大概在七點半左右才聽到他們開始在吵，因為離我很遠，
    實際講什麼不清楚，只知道原告、被告吵的內容就是關係公
    共用地的問題，後來被告走進來，女性家長要跟進來，被告
    不讓她進來」等語，足見證人甲○○雖無法清楚聽到被告辱
    罵原告之內容，但其確實有目賭原告與被告及另一名女性家
    長吵架之過程，而關於與女性家長吵架之過程，應除於人行
    道外，尚有針對是否得進入社區管理室乙節而與該名女性家
    長發生爭吵，至於其他被告與原告及女性家長吵架之內容，
    其並未聽清楚其內容，僅約略知悉其吵架內容關於公共用地
    方面之問題，復查，參酌被告，辱罵之內容：「混帳東西，
    你們幼稚園太過份了」、「你他媽的解釋一下」、「霸佔公
    共用地、前科累累」等用語，均關於托兒所設置之問題，顯
    與原告較有關係，而與另一名女性家長較無關係，是尚難認
    為被告所辱罵之內容係針對另一名女性家長，而係針對原告
    較為可採，且上開用語均已超出一般評論他人之妥當用語，
    顯非適當之評論，尚難據此阻卻不法，是被告所辯，應非可
    採。
  (二)按因故意或過失，不法侵害他人之權利者，負損害賠償責任
    。又不法侵害他人之名譽，被害人雖非財產上之損害，亦得
    請求賠償相當之金額。其名譽被侵害者，並得請求回復名譽
    之適當處分。民法第184條第1項、第195條第1項分別訂有明
    文，查本件被告故意公然以上開言語污辱原告，原告主張其
    因此名譽受損，自屬有據，原告自得對其請求精神慰撫金及
    回復名譽之適當方法，茲就原告之請求是否妥適，分述如下
    ：
  1.關於精神慰撫金部分：
    復按「慰藉金之賠償須以人格權遭遇侵害，使精神上受有痛
    苦為必要，其核給之標準固與財產上損害之計算不同，然非
    不可斟酌雙方身分資力與加害程度，及其他各種情形核定相
    當之數額」，最高法院51年臺上字第223號著有判例意旨可
    資參照，查原告55年10月24 日出生，現年41歲，學歷為師
    範專科畢業及澳洲昆士蘭科技大學資訊管理係畢業，畢業後
    自行經營托兒所至今，約十餘年，目前因無學生狀態，故無
    收入，另自92年6月6日起至96年6月30日曾擔任台中市學前
    教育協會理事職務，目前則擔任該協會之監事一職等情（參
    照原告提出之當選證書），被告46年6月18日出生，現年50
    歲，國防管理學院畢業，畢業後從事職業軍官達16年，退伍
    後，從事保全工作達5至6年，目前已離職，尚無工作，及兩
    造財產狀況（詳如本院依職權查詢之稅務電子閘門財產所得
    調件明細表附卷可參）。本院斟酌兩造所受教育程度、身分
    、社會地位、經濟狀況及原告所受名譽貶損之程度等一切情
    狀，認原告請求非財產上損害500萬元，尚嫌過高，應予核
    減為15萬元為適當。
  2.關於道歉啟事方面：
    再按名譽被侵害者，依前揭法條之規定，固得請求回復名譽
    之適當處分，惟回復名譽之方法及範圍自應斟酌妨害名譽之
    手段，名譽受損之程度，再為適當必要之處分，惟登報道欺
    是否認為適當，屬法院應予斟酌認定，而加以准駁之範圍，
    並非一經請求即應准許（最高法院93年度臺上字第2613號判
    決要旨參照）。查本件原告主張被告應將附件一所示之道歉
    啟事，刊登於自由時報、蘋果日報頭版、以2號字體刊登報
    頭下，並張貼本判決書及道歉書於生活藝境大樓管理室、電
    梯間內之所有公佈欄，時間一個月，惟查本件原告主張被告
    侵害其名譽固屬為真，惟被告上揭所為不法行為所致結果，
    乃止於流竄於村里居民間口耳傳述之小道耳語，並非以於傳
    播媒體上加以散佈流傳之方法為之，自不足未使中部地區絕
    大多數百姓廣泛知之；再被告因其行為而觸犯刑法，業經判
    處拘役30日確定，此判決亦足以公示被告不法之行為（參本
    院96年度簡字第1013號刑事判決），故亦無執此認有刊登報
    紙廣告以回復其名譽之必要，是其請求被告應將附件一所示
    之道歉啟事，刊登於自由時報、蘋果日報頭版、以2號字體
    刊登報頭下部分，尚無必要；至於原告請求張貼本判決書及
    附件一道歉書於生活藝境大樓管理室、電梯間內之所有公佈
    欄，時間一個月部分，本院審酌被告侵害原告名譽之地點，
    在該大樓管理室附近，張貼道歉啟事，於管理室、電梯間內
    所有公佈欄，對於原告名譽之回復，尚屬妥適，惟附件一道
    歉書關於「將乙○○小姐所擺設之旗幟10支推倒後，並」等
    用語，除與本件侵害名譽無關外，且該部分既經於起訴書註
    明毀損部分另為不起訴處分，而未經實體認定，該部分自無
    刊登必要，應予剔除，至於判決書，目前法院已直接提供上
    網查詢，已處於公開狀態，應無再予刊登，是此部分之請求
    ，亦非有必要。
  3.關於財產損失部分：
    又按損害賠償之債，以有損害之發生及有責任原因之事實，
    並二者之間，有相當因果關係為成立要件，故原告所主張損
    害賠償之債，如不合於此項成立要件者，即難謂有損害賠償
    請求權存在。次按所謂相當因果關係，係指依一般經驗法則
    ，綜合行為當時所存在之一切事實，為客觀之事後審查，認
    為在一般情形下，有此環境，有此行為之同一條件，均可發
    生同一之結果者，則該條件即為發生結果之相當條件，行為
    與結果即有相當因果關係，反之，若在一般情形下，有此同
    一條件存在，而依客觀之審查，認為不必皆發生此結果者，
    則該條件與結果並不相當，不過為偶然之事實（即偶然原因
    之介入）而已，其行為與結果即無相當因果關係。查本件原
    告主張被告其因被告之侵害名譽權行為導致10名學童因此不
    願意在原告所經營之托兒所就讀而離去，並提出退費證明即
    收費袋為證，被告對於該等10名學童係因其行為導致離去乙
    節表示否認，原告對於學童係因被告之行為乙節，復未能具
    體舉證以實其說，其主張其因此導致財產損失326,000元，
    尚難認為有何因果關係，其請求此部分之損害賠償，尚難認
    為有據。
  (三)從而，原告依據侵權行為法律關係，請求被告給付15萬元，
    及自附帶民事起訴狀繕本送達翌日即96年10月13日起至清償
    日止，按年息百分之5計算之利息，及請求被告張貼如附件
    一所示道歉書（除「將乙○○小姐所擺設之旗幟10支推倒後
    ，並」等用語外）刊登於生活藝境大樓管理室、電梯間內之
    所有公佈欄，時間一個月，為有理由，應予准許；逾此部分
    之請求，即屬無理由，應予駁回。
  (四)原告就主文第1項勝訴部分，陳明願供擔保，聲請宣告假執
    行，核無不合，應予准許，另主文第2項部分性質上屬於非
    財產訴訟，不適於為假執行之宣告，另其餘敗訴部分，其假
    執行之聲請，業因訴之駁回而失所依附，均應併予駁回。
四、訴訟費用負擔之依據：民事訴訟法第79條。
中    華    民    國    97    年    5     月    23    日
                  民事第三庭    法  官  許石慶
正本係照原本作成。
如對本判決上訴，須於判決送達後20日內向本院提出上訴狀。
中    華    民    國    97    年    5     月    23    日
                                書記官


司法院資訊處製作；財團法人民間司法改革基金會備份。
